【裁判字號】    95,重上更(三),130
【裁判日期】    951130
【裁判案由】    偽造文書
【裁判全文】
臺灣高等法院刑事判決           95年度重上更(三)字第130號
上  訴  人
即  被  告  丙○○
                    （現於臺灣臺北監獄執行中）
選任辯護人  陳建宏律師
上列上訴人因偽造文書案件，不服台灣板橋地方法院85年度訴緝
字字第93號中華民國85年11月4日第一審判決（起訴案號：台灣
板橋地方法院檢察署83年度偵字第17052、1144號），提起上訴
，本院判決後，經最高法院第三次發回更審，本院判決如下：
    主  文
原判決關於丙○○行使偽造私文書部分撤銷。
丙○○被訴詐欺部分無罪。
    理  由
一、公訴意旨略以：丙○○、彭坤亮兄弟二人，明知彼此均無支
    付能力，竟基於共同為自己不法所有概括犯意之聯絡，於民
    國（下同）82年11月8日，利用乙○○偕同其前手丘耀光前
    來設在台北市天母區之代書事務所內洽談出售乙○○所有坐
    落台北縣蘆洲鄉○○段95地號土地及其上建築改良物之機會
    ，佯稱不知情之買主李又璋（業經原審判決無罪確定）願以
    總價新台幣（下同）780萬元之價格購買，並即先行交付以
    李又璋名義簽發實無法兌現之空頭支票4張，票號分別為
    0000000、0000000、0000000、0000000號予丘某，充為乙○○清償前手丘耀光之價款，復要求乙○○將印鑑章、權狀等
    物留下，以便辦理過戶及更正過戶中之錯誤之用，致使乙○○不疑有詐，乙○○乃將印鑑章、權狀等物交付。渠等於詐
    得乙○○財物後，又於不知情之董堅城（另由檢察官為不起
    訴處分）因見報上刊登徵求金主廣告與不知情之代書翁瑛英
    接洽之際，又向翁女詐稱該土地係彭某所有信託登記在乙○○名下，欲用該筆不動產為擔保向金主借款100萬元，致翁
    女及董某不疑有詐信以為真，在審核證件齊全，由翁瑛英囑
    託不知情之黃國鐘（另為不起訴處分）為董堅城辦妥有關抵
    押權登記並收受彭某所交付以李又璋為發票人之同額100萬
    元本票後，又自董堅城處詐得100萬元。嗣以李又璋開給丘
    耀光之支票，屆期提示不獲兌現後，乙○○始悉受騙。因認
    丙○○涉犯有刑法第339條第1項之詐欺取財罪嫌云云。
二、按犯罪事實應依證據認定之，無證據不得認定犯罪事實；不
    能證明被告犯罪者，應諭知無罪之判決，刑事訴訟法第154
    條第2項、第301條第1項定有明文。又認定犯罪事實須憑證
    據，為刑事訴訟法所明定，故被告犯罪嫌疑，經審理事實之
    法院，以盡其調查職責，仍不能發現確實之證據足資證明時
    ，自應依法為無罪判決。且事實之認定，應憑證據，如未能
    發現相當證據，或證據不足以證明，自不能以推測或擬制之
    方法，以為裁判基礎。（最高法院20年上字第893號、40年
    台上字第86號分別著有判例可資參照）。
三、公訴人認上訴人被告丙○○涉犯上開罪嫌，無非係以被害人
    乙○○指訴，及證人翁瑛英之證述，暨被告於81年7月上旬
    ，在購買徐清河之土地及其上建物時，資金即已不充裕，所
    交付之定金支票也遭退票，已據被告在台灣板橋地方法院審
    理時供承明確，被告亦因此而為該院判處罪刑在案，此有該
    院83年度訴字第217號判決書在卷可稽，且有不動產買賣契
    約書、支票、退票理由單等在卷可稽。
四、訊之被告坦承向乙○○、丘耀光購買上述之系爭不動產，並
    以李又璋名義簽立支票予乙○○支付買賣價金，且其業已支
    付價金97萬元，之後因房子不能點交，伊乃徵得乙○○同意
    持乙○○名義之權狀、印章去向董堅城借款100萬元，實取
    91 萬元之事實，然被告堅決否認有詐欺取財罪嫌。經查：
(一)、被告就系爭不動產買賣，已支付97萬元予乙○○或丘耀光：
１、依被告與乙○○於82年11月17日，就系爭不動產所簽定之買
    賣契約第2、3條所載，總價金為780萬元，其中130萬元價金
    ，被告已於簽約時交付57萬元（不另立據），餘款73萬元則
    以82年11月22日期、同年月23日期支票各2張，分2期繳付（
    第2期支付27萬2千元，第3期支付45萬8千元）。（起訴書認
    雙方係於同年11月8日簽訂，尚有誤會。）
２、乙○○確實於82年11月17日，在與被告就系爭不動產訂定之
    買賣契約上簽名，內容係被告所寫，業據其供承在卷（見原
    審訴緝字第93號卷第44頁反面），雖其於偵查庭陳稱契約書
    上無金額、買方是空白云云（見83年度偵字第1144號卷第38
    頁），惟其亦自承被告曾交付定金20萬元及頭款70多萬元之
    支票，僅支票屆期退票而已（見83年度偵字第1144號卷第70
    頁背面）。按買賣不動產雙方當事人於契約上簽名，通常係
    於契約條款寫就、閱畢、合意後始為之，豈有於契約上重要
    事項之當事人及買賣金額未予載明，即逕自簽名？乙○○於
    偵訊中所陳定約時，金額及買方空白云云，核與常情不符。
３、雖乙○○所陳其取得之訂金數額與契約書所載57萬元不符，
    惟據其所述，契約書內容為被告所寫，而由其簽名，倘其未
    取得訂金57萬元，豈願於契約書上簽名？是其所陳僅取得20
    萬元訂金云云，尚無足取，參酌乙○○亦陳稱本案不動產係
    其向丘耀光買得，尚欠丘耀光160萬元尾款，故簽約當日，
    所收取之票款75萬元（實為73萬元）係交付丘耀光（見83年
    度偵字第1144號卷第38頁），而57萬現金，是否其僅取得20
    萬元，餘37萬元連同該73萬元之票款，一併交給丘耀光亦有
    可能。惟因丘耀光業已遷出國外，地址不詳，而無從傳訊，
    乙○○亦已死亡，此有本院更二審查詢戶政系統在卷，致本
    院就乙○○、丘耀光是否依契約所載，取得訂金57萬元，已
    難予以訊明。惟契約書既已記載甚詳，乙○○又簽名於後，
    而本件又無進一步之事證，得認該契約書之記載為偽，自應
    依其記載，認定被告於簽約之時，已交付57萬元之訂金。
(二)、被告於82年11月25日再支付價金40萬元之事證：
、共同被告彭坤亮於原審提出82年11月25日收據影本（見原審
    85年度訴緝字第93號卷第82頁），載明已收受40萬元，該40
    萬元係為支付系爭不動產之房屋款，簽收人為高麗卿（被告
    於原審及本院前審均誤為高麗娜）。
、證人黃誠（別名黃品誠）稱被告有拿40萬元交乙○○，由我
    書寫收據內容，空下金額、姓名、地址、身分證字號，交高
    麗娜（實為高麗卿）填寫簽收，高麗卿並出示身分證供人核
    對（見本院更(一)字卷第140頁、更(二)字卷95年3月8日審理筆
    錄）。
、因簽收40萬元之事，距今已逾12年，證人高麗卿與被告反覆
    對質，而記得確曾至臺北縣板橋市○○路一家蔡代書事務所
    取錢，錢之數目不詳，該事務所係在板橋市○○路往台北市
    方向之左邊。錢係丘耀光託其往取，印象中係用牛皮紙袋裝
    ，該筆錢與買賣房子有關，住在天母石牌路的那個人（指被
    告）買房子，開的支票都跳票，後來有去板橋文化路拿到這
    筆錢，但拿到這筆錢後都未付尾款等語（見本院更(二)字卷95
    年2月8日審判筆錄）。
、高麗卿於95年2月8日在本院更(二)審作證之初，雖表示未於收
    據上簽名，亦未按指印，而身分證字號則無誤；嗣經本院諭
    知高麗卿當庭簽名，並以國字大寫書寫壹至拾及萬字，另以
    英文及阿拉伯數字書寫身分證統一編號，以為比對，再請高
    麗卿辨認收據上書寫之「拾萬」及「Ｚ000000000」，高麗
    卿始表示看起來似為其字跡，而其有無簽名，已忘記（見同
    日筆錄）。
、被告雖不能提出收據原本，俾供比對高麗卿字跡，惟高麗卿
    既供證曾代丘耀光前往蔡代書事務所，向被告收取房屋相關
    款項，丘耀光與乙○○間又共同從事房屋買賣，黃誠亦證稱
    確有高麗卿之人具名簽領數十萬元，參諸高麗卿並供稱不認
    識被告、黃誠等人，則被告、黃誠自不能得知高麗卿之身分
    證統一編號，而收據上既明載被告身分證統一編號，高麗卿
    復自承此身分證統一編號及「拾萬」等字，與其字跡相像
    ，綜上以察，則高麗卿出具收據簽領40萬元即堪認定。雖高
    麗卿無法確認有無於收據上簽名，惟因事隔12年餘，簽名稍
    有變化，事所常有，尚不能因高麗卿無從辨識收據上簽名之
    真偽，遽認該收據為偽。
、被告經本院更二審諭知提出收據原本，稱因搬家之故，已尋
    找無著等語，惟更二審依收據影本，傳訊所載之簽收人高麗
    卿作證，高麗卿初雖表示對被告並無記憶，亦未於收據上簽
    名，僅對系爭不動產之買賣有印象，惟陳稱當時與丘耀光為
    同居人關係，丘耀光係從事類似房屋仲介買賣工作，乙○○
    以前與丘耀光一起買賣房屋等語（見本院上更(二)字卷95年2
    月8日審判筆錄），參諸本院前審向臺北縣三重地政事務所
    調閱之乙○○與譚嘉君就系爭不動產之申請過戶資料，其中
    之土地登記申請書載明登記申請代理人為高麗卿（見本院上
    更(一)字卷一第272、273頁）。則高麗卿所陳其與丘耀光是同
    居關係，且在乙○○買受該屋時其亦係登記之代理人，則乙○○再賣屋予被告時，由其出面代丘耀光收款，亦非無由；
    再稽以其所證，有收到現款，且係在退票之後收到的，再者
    收到此筆款之後，被告就沒再付尾款等情，與被告所供亦屬
    相符。
、據前說明，則被告確於82年11月25日再支付價金40萬元。
(三)、被告並無不法所有意圖及無施用詐術之理由：
１、被告以系爭不動產向董堅城抵押借款100萬元（實拿91萬元
    ），不能作為被告取得乙○○印鑑章及權狀，係詐欺取財之
    證據：查被告透過代書翁瑛英，以系爭不動產設定抵押，向
    董堅城借款100萬元，先扣除3個月利息，實付91萬元，業據
    翁瑛英、董堅城證述在卷（見本院更一卷一第175、174頁）
    。又翁瑛英雖未提及將借款交付被告之日期，惟據臺北縣三
    重地政事務所檢附之土地登記申請書所載，申請以系爭不動
    產為董堅城設定抵押權之日期為82年11月29日，其上所載之
    原因發生日期亦為同日（見本院上更(一)卷三第43頁），再參
    諸董堅城於偵查庭提出之以乙○○名義簽發、面額100萬元
    本票（見偵字第1144號卷第88頁），其上簽發日期為82年12
    月1日，則翁瑛英將91萬元交付被告之時間，應在82年12月1
    日當天，至早亦不可能早於同年11月29日，均在同年11月25
    日被告支付97萬元價金之後。被告殊無為取得91萬元借款，
    而支付97萬元價金以詐取乙○○之印鑑章及權狀等資料之理
    。
２、且以證人即系爭房屋名義上所有權人乙○○之前手（土地登
    記簿之所有權人）丁○○到本院審理庭結證，台北縣蘆洲市
    ○○街32巷21弄7號7樓本來是我的，房子以980萬元賣給丘
    耀光。我貸款4百多萬，貸款以外他承諾分2次給我，但都沒
    有給我，連訂約金都沒有給我。因我沒有賣過房子的經驗，
    我知道被騙後，我去地政機關申請暫緩過戶，並找律師將丘
    耀光、乙○○找回談，律師說叫我按照程序來，後來房子有
    過戶，我只在過戶時有拿到有拿1、20萬，之後就沒有拿到
    錢。房子後來丘耀光再賣給被告，我不知道。我房子亦無點
    交，因我將房子租給他人1年多。在房子租賃期間，銀行、
    辦第2胎貸款之人都有來看房子等語。而系爭房屋丁○○係
    乙○○之前所有權人，亦有建物登記簿謄本附更一卷3第23
    頁可考。是依此證人所證，乙○○、丘耀光確僅付1、20萬
    元後，即將系將房屋過戶在乙○○名下，以致其前手丁○○
    不將房屋點交，而另行承租他人。核與證人董堅城所證：我
    同事夏梅、燦陽公司之翁瑛英有去看房子，因無鑰匙沒有
    進去看，只看外表。隔幾天翁瑛英就交給我們乙○○之本票
    、權狀（見83年度偵字第1144號卷第85頁反面），則被告在
    知悉房屋所有人無法點交下，該購買之房屋無法使用，另行
    轉賣亦難有買方出價之情況下，為確保其已交付之97萬元，
    乃徵得乙○○同意，以系爭權狀辦理抵押貸款，作為乙○○
    清償被告所支付之償金，應屬可能，且參以其貸款金額為10
    0萬元實得為91萬元，亦與其所支付之價金相當。苟被告有
    心存不法，大可貸得更高金額，準此，益可明證被告係徵得
    告訴人同意而貸款，被告主觀上即無不法所有之意圖，尚難
    以詐欺罪相繩。
(四)、被告之辯護人雖請求傳喚甲○○就關於系爭不動產之過程作
    證，惟甲○○經本院傳拘未著，而依現存證據，已足認被告
    並無詐欺乙○○之行為，故甲○○亦無傳訊必要。附此敘明
    。
五、原審未審酌被告已支付97萬元價款，即以被告購買系爭不動
    產時，資金並不充足，所交付充為價款之支票4張均已退票
    ，而認被告涉有詐欺，推論尚嫌速斷。被告既無不法所有意
    圖，復未施用詐術，而本件依卷內資料，復無積極證據足認
    被告涉有此部分犯罪，是被告被訴詐欺部分犯罪尚屬不能證
    明，原審未予詳查，遽為論處被告有詐欺及牽連行使偽造私
    文書罪（公訴人就行使偽造私文書部分未起訴，原審依牽連
    犯予以論處）二罪間有牽連關係，為牽連犯，論以行使偽造
    私文書，自有違誤。被告上訴否認犯有詐欺罪，應認有理由
    ，自應由本院將原判決有關被告行使偽造私文書部分撤銷，
    就公訴人起訴被告詐欺部分諭知無罪，庶免冤抑。至被告究
    否另涉行使偽造私文書罪或偽造有價證券罪，因本案既已為
    無罪之諭知，即不生裁判上一罪關係，自非本院得以審究範
    圍，應另由檢察官審酌，附此敘明。
據上論斷，應依刑事訴訟法第369條第1項前段、第364條、第301
條第1項，判決如主文。
本案經檢察官林炳雄到庭執行職務。
中    華    民    國    95    年    11    月   30     日
                  刑事第十四庭審判長法  官  蘇隆惠
                                    法  官  陳玉雲
                                    法  官  林秀鳳
以上正本證明與原本無異。
不得上訴。
                                    書記官  耿鳳君
中    華    民    國    95    年    12    月    1     日


司法院資訊處製作；財團法人民間司法改革基金會備份。
